【裁判字號】    95,判,732
【裁判日期】    950518
【裁判案由】    房屋稅
【裁判全文】
最  高  行  政  法  院  判  決
                                     95年度判字第00732號
上  訴  人  乙○○
被 上 訴人  桃園縣政府稅捐稽徵處
代  表  人  甲○○
上列當事人間因房屋稅事件，上訴人對於中華民國93年12月16日
臺北高等行政法院92年度訴字第4012號判決，提起上訴。本院判
決如下：
    主  文
上訴駁回。
上訴審訴訟費用由上訴人負擔。
    理  由
一、上訴人所有坐落於桃園市○○里○○街1號之建物（房屋稅
    籍編號為00000000000、00000000000、00000000000、00000
    000000、00000000000、00000000000、00000000000、00000
    000000、00000000000、00000000000、00000000000-0，下
    稱系爭建物），經被上訴人核定其民國86年度房屋稅新臺幣
    （下同）2,090,610元。上訴人於92年1月22日向被上訴人申
    請退還其在87年2月13日所繳納之86年度房屋稅款1,024,294
    元及因行政救濟之利息42,021元（其餘部分在86年5月30日
    繳納，因已逾五年時效而未請求），嗣因被上訴人逾二個月
    未為處分，遂提起訴願，訴願中被上訴人作成否准之處分（
    原處分），嗣訴願亦遭決定駁回，乃提起行政訴訟，請求撤
    銷訴願決定及原處分，並判令被上訴人作成退還上開房屋稅
    1,024,294元及利息42,021元之處分，經原審判決駁回。
二、上訴人主張：（一）系爭建物因遭受公害污染業經政府公權
    力禁止為任何使用，且其所有之隔間裝修、外牆門窗、衛浴
    設備均遭破壞，水管電路亦遭廢除，於81年即已斷水停電迄
    今，無法為使用收益，故依房屋稅條例第3條規定，應免徵
    房屋稅，以符有所得始有繳稅義務之稅法基本原則。（二）
    行政院環保署（下稱環保署）84年9月20日（84）環署水字
    第47082號函說明二：「為利於釐清污染者清理責任及免善
    意第三者受害，本署於83年7月7日函請內政部暫停該二廠土
    地用途變更及禁止地形變更，並未禁止土地用途現實使用」
    ，惟桃園縣政府卻以廠址之公害污染正由環保署專案調查為
    由，否准上訴人工廠設立之申請，致上訴人迄今仍無法辦理
    工廠登記，為任何之使用收益。（三）依財政部83年9月9日
    臺財稅第831609575號函及88年1月30日88年臺財稅第881898
    071號函之意旨，房屋縱在使用中，如有隨時倒塌之虞或海
    砂屋如經鑑定需拆除重建，縱在使用中，均免徵房屋稅，系
    爭建屋既遭環保污染致不能使用，依平等及比例原則，當更
    無需課徵房屋稅。（四）土地稅減免規則第12條雖未就環保
    污染致不能使用之土地有所規定，然該法律漏洞於原審89年
    度訴字第3127號確定判決「姑不論清除之技術與經費等因素
    ，縱使能清除，於污染清除後，系爭土地可使用時再排除土
    地稅減免規則第12條規定之適用，亦為時不晚，且符合『有
    所得方有繳稅義務』之稅法基本原則」即為補充，財政部更
    遵照前開確定判決意旨，以該原則頒布解釋性函令，對所有
    因環保污染致不能使用之土地均免除其地價稅，揆諸上情，
    系爭建物因基地遭環保污染致不能使用，自得類推適用房屋
    稅條例第8條及第15條第1項第7款免徵房屋稅規定，予以免
    稅。（五）依現行房屋稅稽徵實務，簡陋房屋並不符合房屋
    稅條例之減免要件，惟亦得減徵房屋稅，足見房屋稅以「使
    用價值」為其課徵前提，系爭建物不能合法使用，亦無任何
    價值，自不應課徵房屋稅。（六）依臺灣省各縣市房屋稅徵
    收細則第5條第1項第1款規定，新建房屋係以門窗、水電設
    備裝置完竣，可供使用之日為現值申報日期之起算日，故門
    窗、水電設備等能否使用為判斷房屋是否可供居住之重要因
    素，系爭建物之不堪居住、無法用益情形已如上述，則被上
    訴人未本於其行政機關之地位，就當事人有利與不利之情形
    予以注意，即逕對上訴人為系爭稅款之核課，顯與行政程序
    法之規定相違，未就上訴人之合法權益善盡保護義務。
三、被上訴人未提出上訴答辯狀。
四、原審斟酌全辯論意旨及調查證據之結果，以：（一）暫不論
    系爭建物無法類推適用房屋稅條例第8條及第15條第1項第7
    款，即令可類推適用，然依系爭稅款課稅處分作成時之房屋
    稅條例第8條、第15條第1項第3款及第7款規定，房屋有不堪
    居住或須修復始能使用之情形時，應由納稅義務人申報當地
    主管稽徵機關查實後，始能在未重建完成期內停止或減免課
    稅，上訴人並未踐行此程序，自不得要求停止或減免課稅。
    （二）上訴人雖舉改制前最高行政法院73年度判字第1622號
    判決，指房屋稅條例第8條所謂「應由納稅義務人申報當地
    主管稽徵機關查實」者，係指該房屋是否不堪居住，原為稽
    徵機關所不知，如稽徵機關對同一房屋，課徵前期之房屋稅
    時，納稅義務人已有此項主張，曾經行政救濟程序命稽徵機
    關查明核課者，乃為稽徵機關所已知悉之事實，自不待納稅
    義務人再行申報，即可由稽徵機關主動調查，作是否停止課
    稅之依據云云。然系爭建物並無「課徵前期之房屋稅時，納
    稅義務人已有此項主張，曾經行政救濟程序命稽徵機關查明
    核課」之情事，反而是系爭建物84年度房屋稅經改制前行政
    法院86年判字第2459號確定判決認定系爭建物不符房屋稅條
    例第8條及第15條第1項第7款免稅要件。（三）系爭建物屬
    建造完成使用之房屋，於86年前經課徵房屋稅在案，上訴人
    所舉之改制前最高行政法院78年判字第737號判決係針對房
    屋是否建造完成而言，與系爭建物已屬建造完成者不同，自
    不得引用，亦無從類推適用。而房屋稅係以附著於土地之各
    種房屋及有關增加該房屋使用價值之建築物為課徵對象，即
    令無照違章建築房屋或遭主管機關斷水斷電處分之營業場所
    ，亦不能免徵房屋稅，因此房屋建造完成使用經課徵房屋稅
    後，即令無水電設備，亦不能免徵房屋稅。況依原處分所附
    臺灣電力股份有限公司桃園區營業處92年3月4日Ｄ桃園字第
    09203060321號函復臺灣美國無線電股份有限公司，系爭建
    物於82年6月廢止用電，宏億建設開發股份有限公司於82年3
    月申請用電，86年1月廢止用電，另臺灣自來水公司第二區
    管理處桃園服務所92年1月3日臺水二處桃所抄字第0391號函
    表示系爭建物至91年12月仍有用水情形，是系爭建物非全無
    用水電。另系爭建物經被上訴人於92年4月15日派員會同上
    訴人實地勘查結果，門窗雖有遭破壞之情形，但天花板、樑
    柱及牆壁等各項結構，依其外觀均未發現有焚毀、坍塌或拆
    除至不堪使用程度之情事，有原處分卷所附實勘紀錄及現場
    拍攝之照片影本可稽，即使依現況亦無「焚燬、坍塌、拆除
    至不堪居住程度」，及「受重大災害，毀損面積佔整棟面積
    五成以上者，必須修復始能使用」之情事。至系爭建物能否
    申請為工廠使用，係另一問題，不能以此而認定系爭建物不
    能使用。（四）臺北高等行政法院89年訴字第3127號確定判
    決係關於地價稅，與本件涉及房屋稅不同，已難比擬，況該
    判決是認定該案土地遭污染致不能使用為土地稅減免規則第
    12條所稱之「技術上無法使用」，亦非類推適用，再上訴人
    主張引用財政部88年函釋，海砂屋如經鑑定需拆除重建，縱
    在使用中，仍予免徵房屋稅，然系爭建物並非海砂屋，兩者
    亦無相似情事，委不足採。（五）房屋稅上所稱之「簡陋房
    屋」，係用於計算房屋現值之用（參照92年5月17日廢止前
    之「簡化評定房屋標準價格及房屋現值作業要點」第13點）
    ，與房屋稅之免徵無關，上訴人主張簡陋房屋雖不符合房屋
    稅條例之減免要件，亦得減徵房屋稅，足見房屋稅以「使用
    價值」為其課徵前提，系爭房屋不能合法使用，亦無任何價
    值，不應課徵房屋稅云云，自屬無據，系爭建物原課稅處分
    ，洵無違誤，被上訴人否准退稅，訴願決定予以維持，亦無
    不合。因而駁回上訴人之訴。
五、本院查：按「納稅義務人對於因適用法令錯誤或計算錯誤溢
    繳之稅款，得自繳納之日起五年內提出具體證明，申請退還
    ；逾期未申請者，不得再行申請。」稅捐稽徵法第28條定有
    明文。該規定以因適用法令錯誤或計算錯誤致溢繳稅款為其
    要件，如課稅處分並無適用法令錯誤或計算錯誤，納稅義務
    人依該處分內容繳納稅款，即無溢繳情事，自不得請求退還
    已繳之稅款。又按「房屋稅，以附著於土地之各種房屋、及
    有關增加房屋使用價值之建築物為課徵對象。」「房屋遇有
    焚燬、坍塌、拆除至不堪居住程度者，應由納稅義務人申報
    當地主管稽徵機關查實後，在未重建完成期內，停止課稅。
     」「私有房屋有左列情形之一者，免徵房屋稅：一．．．
    七受重大災害，毀損面積佔整棟面積五成以上，必須修復始
    能使用之房屋．．．」分別為房屋稅條例第3條、第8條及第
    15條第1項第7款所明定。故房屋停徵或免徵之原因為房屋稅
    條例第8條及第15條所規定列舉。系爭房屋使用之基地受地
    下水污染，經政府機關禁止土地用途變更，非法定停徵、免
    徵房屋稅之原因。上訴人所有系爭建物不合於上開列舉原因
    ，自無適用。又系爭建物均未發現有焚毀、坍塌或拆除至不
    堪使用程度之情事，亦無受重大災害，毀損面積佔整棟面積
    五成以上者，必須修復始能使用之情事，為原審依法認定之
    事實，亦與財政部83年9月9日臺財稅第831609575號函係就
    「地上房屋有倒塌之虞，按鑑定該等房屋之受損程度減免房
    屋稅。」所為釋示，及88年1月30日88年臺財稅第881898071
    號函係就有關海砂屋減免房屋稅之認定標準所為釋示內容均
    不相符，本件無予援用餘地。原審判決認原課稅處分並無適
    用法令錯誤或計算錯誤，上訴人無溢繳等情事，自不得請求
    退還已繳之稅款及上訴人其餘所訴各節，何以不足採，均已
    詳予剖析論駁，甚為明確，其所適用之法規與該案應適用之
    現行法規並無違背，與解釋、判例，亦無牴觸，並無上訴人
    所指違反行政程序法、比例原則、平等原則等之違法情形，
    其維持原決定及原處分，駁回上訴人之訴，核無違誤。上訴
    人對於業經原審判決予以論述不採之事由再予爭執，核屬法
    律上見解之歧異，要難謂為原審判決有違背法令之情形。上
    訴論旨仍執前詞，指摘原審判決違誤，求予廢棄，難認有理
    由，應予駁回。
據上論結，本件上訴為無理由，爰依行政訴訟法第255條第1項、
第98條第3項前段，判決如主文。
中    華    民    國    95    年    5     月    18    日
                  第三庭審判長法  官  趙  永  康
                              法  官  黃  璽  君
                              法  官  侯  東  昇
                              法  官  黃  淑  玲
                              法  官  林  文  舟
以  上  正  本  證  明  與  原  本  無  異
中    華    民    國    95    年    5     月    19    日
                              書記官  莊  俊  亨


司法院資訊處製作；財團法人民間司法改革基金會備份。
